【裁判字號】    99,易,355
【裁判日期】    990528
【裁判案由】    重利
【裁判全文】
臺灣高雄地方法院刑事判決               99年度易字第355號
公  訴  人  臺灣高雄地方法院檢察署檢察官
被      告  乙○○
選任辯護人  林石猛律師
            李衣婷律師
上列被告因重利案件，經檢察官提起公訴（98年度偵字第27465
號），本院判決如下：
    主  文
乙○○共同犯重利罪共貳罪，各處有期徒刑月，如易科罰金，
均以新臺幣壹仟元折算壹日，扣案筆記壹張沒收。應執行有期徒
刑伍月，如易科罰金，以新臺幣壹仟元折算壹日，扣案筆記壹張
沒收。
    事  實
一、乙○○與不詳姓名年籍自稱「邱先生」之成年男子及其他姓
    名年籍不詳之地下錢莊成年成員間，共同基於趁他人急迫貸
    與金錢，而取得與原本顯不相當重利之犯意聯絡，分別為下
    列行為：
  (一)於98年4 月18日某時，該地下錢莊成員「邱先生」趁丁○○
    經營油漆工程需款孔急之際，在高雄縣鳳山市○○○路某處
    ，貸與丁○○新臺幣（下同）4 萬元，約定10天1 期，每期
    利息以15% 計算即6000元，並於貸款時即預扣利息6000元，
    丁○○實得3 萬4000元，並由丁○○當場簽發面額4 萬元之
    本票1 紙及提供汽車駕駛執照1 枚為質押，以此方式收取年
    息高達540%而與原本顯不相當之重利，推由乙○○於98年8
    月間某日15時許及同年9 月10日14時7 分許，均在高雄市前
    鎮區○○○路80號中正高級工業職業學校前，分別向丁○○
    收取利息。嗣丁○○無力負擔重利剝削，向警方求助，經警
    於98年9 月10日14時15分許在上開中正高級工業職業學校前
    ，乙○○向丁○○收取利息時，當場查獲乙○○，並扣得丁○○所交付之利息6000元及逾期罰款1000元（共7000元均已
    發還丁○○），及乙○○所有記載與丁○○住處、使用車輛
    資料相符之「ZS-8555 、鳳山、賓士白」字樣筆記1 張，而
    查悉上情。
  (二)於98年8 月底某日，由乙○○及該地下錢莊2 名不詳姓名年
    籍成年成員，趁丙○○需款孔急之際，在高雄縣鳳山市○○○路黃埔公園某處，貸與丙○○3 萬元，約定10天1 期，每
    期利息以16% 計算即4800元，並於貸款時即預扣利息4800元
    ，丙○○實得2 萬5200元，並由丙○○當場簽發面額3 萬元
    之本票及提供終身俸支領憑證各1 紙為質押，以此方式收取
    年息高達576%而與原本顯不相當之重利，推由乙○○在場收
    取丙○○所交付之終身俸支領憑證，並於98年8 月底至同年
    9 月初，均在上開黃埔公園某處向丙○○收取利息。嗣經警
    於98年9 月10日14時15分許查獲乙○○，扣得上開乙○○所
    有記載與丙○○姓氏、住處及使用車輛資料相符之「孫先生
    、鳳山、9850-ML 銀」字樣筆記1 張，而依車籍資料循線查
    悉上情。
二、案經丁○○訴由高雄市政府警察局前鎮分局報告臺灣高雄地
    方法院檢察署檢察官偵查後起訴。
    理  由
一、證據能力之認定
    按被告以外之人於審判外之陳述，雖不符刑事訴訟法第159
    條之1 至第159 條之4 之規定，而經當事人於審判程序同意
    作為證據，法院審酌該言詞陳述或書面陳述作成時之情況，
    認為適當者，亦得為證據，刑事訴訟法第159 條之5 第1 項
    定有明文。查本判決所引用據以認定事實之傳聞證據，檢察
    官及被告、辯護人雖知該等證據資料為傳聞證據，但於本院
    審理時均表示同意作為證據，本院審酌該等證據資料製作時
    之情況，尚查無違法不當及證明力明顯過低之瑕疵，認為以
    之作為證據應屬適當，揆諸前開法律規定與說明，爰依同法
    第159 條之5 第1 項規定，認該等證據資料均有證據能力。
二、認定犯罪事實所憑證據及理由
    訊據被告乙○○固坦承於事實欄一（一）所載時、地，分別
    2 次向告訴人丁○○收取款項，惟否認有何重利之犯行，辯
    稱：我依「阿志」之指示，向告訴人丁○○取收款項，不知
    該款項係什麼錢，且我不認識被害人丙○○等語。經查：
  (一)於98年4 月18日某時，某地下錢莊成員「邱先生」趁告訴人
    丁○○經營油漆工程需款孔急之際，在高雄縣鳳山市○○○
    路某處，貸與告訴人丁○○4 萬元，約定10天1 期，每期利
    息以15% 計算即6000元，並於貸款時即預扣利息6000元，告
    訴人丁○○實得3 萬4000元，並由告訴人丁○○當場簽發面
    額4 萬元之本票1 紙及提供汽車駕駛執照1 枚為質押，以此
    方式收取年息高達540%之利息，且由被告於98年8 月間某日
    15時許及同年9 月10日14時7 分許，均在高雄市前鎮區○○○路80號中正高級工業職業學校前，分別向告訴人丁○○收
    取上開貸款之利息；又於98年8 月底某日，由上開地下錢莊
    不詳姓名年籍成年成員，趁被害人丙○○需款孔急之際，在
    高雄縣鳳山市○○○路黃埔公園某處，貸與被害人丙○○3
    萬元，約定10天1 期，每期利息以16% 計算即4800元，並於
    貸款時即預扣利息4800元，被害人丙○○實得2 萬5200元，
    並由被害人丙○○當場簽發面額3 萬元之本票及提供終身俸
    支領憑證各1 紙為質押，以此方式收取年息高達576%之利息
    ；嗣告訴人丁○○向警方求助，經警於98年9 月10日14時15
    分許在高雄市○鎮區○○路中正高級工業職業學校前，當被
    告向告訴人丁○○收取利息時，當場查獲被告，並扣得告訴
    人丁○○所交付之利息6000元及逾期罰款1000元（共7000元
    均已發還告訴人丁○○），及記載與告訴人丁○○、被害人
    丙○○之住處、使用車輛資料相符之「ZS-8555 、鳳山、賓
    士白」、「孫先生、鳳山、9850-ML 銀」字樣之筆記1 張等
    情，經證人即告訴人丁○○於警詢、偵查中，被害人丙○○
    於偵查中，證人即車牌號碼9850-ML 號登記所有人即被害人
    丙○○之配偶莊淑惠於偵查中分別證述明確，且有告訴人丁○○於98年8 月28日提領款項之自動櫃員機交易明細表及用
    以支付貸款利息之新臺幣仟元鈔4 張、伍佰元鈔1 張之影本
    （警卷13頁、15頁）、地下錢莊「邱先生」於98年8 月27日
    傳送要求告訴人丁○○支付利息之電話簡訊翻拍相片2 張（
    警卷14頁）、告訴人丁○○於98年8 月28日支付利息與地下
    錢莊不詳成年成員之採證相片6 張（警卷16至18頁）、高雄
    市政府警察局前鎮分局搜索扣押筆錄、扣押物品目錄表（警
    卷28至31頁）、告訴人丁○○於98年9 月10日交付被告之新
    臺幣千元鈔7 張之影本及現場查獲相片4 張（警卷26、27、
    35 、36 頁）、告訴人丁○○之贓物認領保管單（警卷37頁
    ）、車牌號碼9850-ML 號之車號查詢汽車車籍資料（偵卷30
    頁）在卷可參，並有上開記載「ZS-8555 、鳳山、賓士白」
    及「孫先生、鳳山、9850-ML 銀」字樣之筆記1 張扣案可憑
    （警卷33頁），復為被告所不爭，此部分事實應堪認定。
  (二)次以告訴人丁○○於警詢中證述：我於98年4 月18日向經營
    地下錢莊自稱「邱先生」之成年男子，借款4 萬元，約定利
    息10天為1 期，每期利息6000元，並於貸款時即預扣利息60
    00元，我實得3 萬4000元，於收取利息前一日，「邱先生」
    會以門號0000000000號行動電話撥打我持用之門號00000000
    00號行動電話通知我繳納利息，而「邱先生」於98 年9月7
    日以上開門號行動電話通知我要繳利息，我因無錢可付，所
    以延至98年9 月10日14時在中正高級工業職業學校前繳款，
    於98年9 月10日14時7 分許，被告在該學校前向我收取利息
    ，並經警方於同日14時15分許查獲被告，被告是「邱先生」
    之同夥，除98年9 月10日外，先前曾向我取收上開貸款之利
    息，金額為6000元等語（警卷8 反頁、23頁、24頁）。又被
    害人丙○○於偵查中證述：我於98年8 月底某日，因急著缺
    錢繳款，撥打路邊貸款小廣告之電話後，由被告及2 位成年
    男子至高雄縣鳳山市○○○路黃埔公園與我見面，約定借款
    3 萬元，利息以10天為1 期，每期每萬元利息1600 元 ，3
    萬元之利息即4800元，並於貸款時即預扣利息4800元，我實
    得2 萬5200元，我當場簽發面額3 萬元之本票，並將終身俸
    支領憑證交付被告為質押，我從借款後至98年9 月間繳過3
    次利息，繳利息時都是被告到上開黃埔公園向我收取等語（
    偵卷40頁）。參以門號0000000000號與門號0000000000號行
    動電話間，確有如告訴人丁○○證述之通聯情形，有門號
    0000000000號行動電話通聯查詢資料附卷可憑，且被告自承
    除98年9 月10日向告訴人丁○○取收利息而當場遭警查獲外
    ，曾於98年8 月間向告訴人丁○○收取6000元，核與告訴人
    丁○○證述相符；又自被告身上所起出記載「ZS-8555 、鳳
    山、賓士白」及「孫先生、鳳山、9850-ML 銀」字樣之筆記
    ，其內容與告訴人丁○○、被害人丙○○之基本資料相符，
    已如上述，而告訴人丁○○及被害人丙○○借款之日分別為
    98年4 月18日及98年8 月底某日，二者相距數月，但其二人
    資料卻記在於同一張筆記內，所記載內容中除對告訴人丁○○及被害人丙○○所使用車輛之車牌號碼、廠牌、顏色詳細
    記載外，尚以相同方式記載其他4 部汽機車之資料，有該紙
    筆記扣案可憑，可見該扣案筆記，係貸款與告訴人丁○○、
    被害人丙○○之地下錢莊成員，為記錄全部債務人資料所製
    作，以便於向其等收取款項，若非負責向債務人收取款項之
    地下錢莊成員，應無從取得該扣案之筆記，足知被告持扣案
    筆記以向告訴人丁○○、被害人丙○○收取地下錢莊之貸款
    利息，核與告訴人丁○○、被害人丙○○所證述被告向其等
    二人收取利息之情節相符。又被害人丙○○因繳納利息，而
    與被告多次見面，且告訴人丁○○、被害人丙○○與被告素
    無怨隙，為被告所不爭，可見告訴人丁○○證述由被告向其
    收取地下錢莊之重利，被害人丙○○證述被告於其向地下錢
    莊借款時在場，取收用以質押之證件，並向其收取重利等情
    ，信無誣指或誤認之虞，其二人之上開證述應堪採信。又告
    訴人丁○○、被害人丙○○每期用以支付地下錢莊之利息，
    分別高達6000元、4800元，金額非少，在告訴人丁○○、被
    害人丙○○確認對方為前來收取利息之地下錢莊成員前，應
    不可能輕易交付6000元、4800元，且為免糾紛，衡情應與收
    取利息之人確認所清償之利息期別，可見告訴人丁○○、被
    害人丙○○於交付利息與被告前，必與被告確認其地下錢莊
    之身分、交付之利息金額及清償之利息期別。被告既分別向
    告訴人丁○○、被害人丙○○多次收取利息，且於被害人丙○○借款時在場，其應認識被害人丙○○，且對於其所收款
    項之性質為地下錢莊利息，應無不知之理。被告辯稱不知向
    告訴人丁○○所收款項為利息，且不認識被害人丙○○云云
    ，應屬卸責之詞。是被告就其向告訴人丁○○收取之款項為
    地下錢莊利息，應屬明知，且與另2 位地下錢莊成員於被害
    人丙○○借款時到場，向被害人丙○○收取用以質押之終身
    俸支領憑證，並於98年8 月底至98年9 月初在上開黃埔公園
    某處向被害人丙○○收取利息，應堪認定。
  (三)上開地下錢莊貸與告訴人丁○○款項之利率為年息540%，貸
    與被害人丙○○者為年息576%，均已超出一般民間及銀行核
    貸之利率甚多；且告訴人丁○○、被害人丙○○，均係因急
    需用款，經濟已陷窘境下，向該地下錢莊借款，業據告訴人
    丁○○、被害人丙○○證述在卷，顯見該地下錢莊成員應係
    乘告訴人丁○○、被害人丙○○急迫之際，而分別貸與金錢
    ，並均取得與原本顯不相當之重利甚明。
  (四)又被告於被害人丙○○向地下錢莊借款時在場，並收取被害
    人丙○○之質押證件，且分別向告訴人丁○○、被害人丙○○多次收取地下錢莊所貸放之上開重利，而實際參與貸款與
    收取高額利息之行為，可見就地下錢莊貸款與告訴人丁○○
    、被害人丙○○而收取原本顯不相當利息之2 次重利犯行，
    被告分別與「邱先生」及其他不詳姓名年籍之地下錢莊成年
    成員間，均有犯意聯絡。
  (五)綜上，被告上開辯解應非可採，其共同重利之2 次犯行，均
    堪認定，本案事證明確，應分別依法論科。
三、論罪科刑
    核被告事實欄一（一）、（二）所為，均係犯刑法第344 條
    之重利罪，共2 罪。又被告就事實欄一（一）、（二）之犯
    行與自稱「邱先生」及其他姓名年籍不詳地下錢莊成年成員
    間，均有犯意聯絡及行為分擔，皆為共同正犯。被告上揭2
    次犯行，犯意各別，時間有異，行為互殊，應予分論併罰。
    審酌被告不思循正途謀取財富，反乘告訴人丁○○、被害人
    丙○○急迫之際，預定苛刻利息條件，藉此取得重利，確屬
    不該，犯後否認犯行，未能體認行為偏誤，兼衡其放款之時
    間、次數、收取利息金額等一切情狀，分別量處如主文所示
    之刑，均諭知如易科罰金以1000元折算1 日之折算標準，並
    定其應執行之刑，併諭知同上之易科罰金折算標準。扣案記
    載告訴人丁○○及被害人丙○○使用車輛等資料之筆記1 張
    ，為從被告身上所起出，應為被告所有，供被告於事實欄一
    （一）向告訴人丁○○、事實欄一（二）向被害人丙○○收
    取利息之重利犯行時所用，爰依刑法第38條第1 項第2 款宣
    告沒收。
據上論斷，應依刑事訴訟法第299 條第1 項前段，刑法第28條、
第344 條、第41條第1 項前段、第51條第5 款、第38條第1 項第
2 款，刑法施行法第1 條之1 ，判決如主文。
本案經檢察官甲○○到庭執行職務。
中    華    民    國    99    年    5     月    28    日
                  刑事第十五庭  法  官  楊國煜
如不服本判決，應於收受本判決10日內向本院提出上訴書狀，並
應敘述具體理由，如未敘述上訴理由者，應於上訴期間屆滿後20
日內補提理由書狀於本院（均須依他造當事人之人數附繕本）「
切勿逕送上級法院」。
以上正本證明與原本無異。
中    華    民    國    99    年    5     月    28    日
                                書記官  王芷鈴
附錄本案論罪科刑法條：
中華民國刑法第344條
乘他人急迫、輕率或無經驗貸以金錢或其他物品，而取得與原本
顯不相當之重利者，處1 年以下有期徒刑、拘役或科或併科1 千
元以下罰金。

司法院資訊處製作；財團法人民間司法改革基金會備份。
